【裁判字號】    89,訴,1133
【裁判日期】    891123
【裁判案由】    常業詐欺
【裁判全文】
臺灣臺北地方法院刑事判決                        八十九年度訴字第一一三三號
    公  訴  人  臺灣臺北地方法院檢察署檢察官
    被      告  乙○○
    選任辯護人  盧春
右列被告因常業詐欺案件，經檢察官提起公訴（八十九年度偵字第一五○九五號），
及移送併案審理（臺灣臺北地方法院檢察署八十九年度偵字第一八一三○號），本院
判決如左：
    主  文
乙○○意圖為自己不法之所有，以詐術使人將本人之物交付為常業，處有期徒刑貳年
。交付予丁○○收執內容為「經理林志成，中央路三段二十六號，鼎昇房屋，000
0000000、00000000」之偽造收據壹紙內偽造之「呂明隆」簽名壹枚
，及交付予丙○○○收執之偽造收據捌紙內偽造之「林志成」簽名捌枚，及被害人連
絡電話壹紙均沒收。
    事  實
一、乙○○受僱於預拌混凝土工廠工作，每月約有新臺幣（下同）四萬多元之收入，
    然因沈迷於六合彩簽賭，除每月薪資均因賭博輸掉外，前後復積欠高達三百餘萬
    元之賭債，為謀日常生活所需開銷、籌措賭資及清償賭債，竟挺而走險，意圖為
    自己不法之所有，先後於下列時、地，以撥打電話誘使受話對方透過聲音猜姓名
    之方式，趁受話對方誤認乙○○為其兒子、弟弟等親人，內心急切親人遭受困境
    之機會，以積欠款項或喝酒肇事等預擬之虛構情節，向受話對方詐騙現金，賴以
    維生，並以之為常業。
（一）於民國（下同）八十八年一月間某日，在臺北縣八里鄉長道坑村十六之一號「
      良昇預拌混凝土股份有限公司」，撥打號碼不詳之電話，利用真實姓名年籍資
      料不詳之王媽媽誤認其為兒子之機會，順勢冒用王媽媽兒子之身分，佯稱在外
      喝酒出事，亟須三十萬元處理，為免因身分遭識破而事跡敗露，並假稱將委託
      名為「林志成」之男子前往家中取款，屆時乙○○便以「林志成」之名義前往
      王媽媽位於臺北縣八里鄉之住處，致王媽媽信以為真，以為兒子果真在外喝酒
      肇事，而將提款卡交由乙○○自行提款，為乙○○詐得十萬元款項得逞。事後
      ，乙○○因感良心不安，主動於八十八年十月間某日，在電話通訊中向王媽媽
      坦承是場騙局，並親赴王媽媽住處歸還十萬元現金。
（二）於八十九年三月下旬某日，在其臺北縣三峽鎮○○路○段二○○巷四弄二號三
      樓住處，撥打丁○○位居臺北市○○路○段三八○巷四十號十樓住處之室內電
      話（○二）00000000號，見丁○○誤認其為兒子黎家儼，乃順勢稱呼
      丁○○為「爸爸」，使丁○○深信其為兒子黎家儼後，即假稱在外積欠一位林
      姓朋友三十六萬元，希望丁○○代其出面清償欠款，其後乙○○即再分別以「
      林志成」及「黎家儼」之名義，撥打電話與丁○○約定取款方式及地點。至八
      十九年三月二十八日上午，乙○○見一切均已安排妥當，乃自稱係林志成下屬
      「呂明隆」之名義前來取款，致丁○○陷於錯誤，而前往臺北市○○路○段四
      一五號二樓之富邦銀行提領現金三十六萬元，並當場將所提款項交予乙○○，
      乙○○為取信於丁○○，乃基於行使偽造私文書之犯意，當場將其冒用「林志
      成」、「呂明隆」名義，所偽造有「呂明隆」簽名一枚，內容為「經理林志成
      ，中央路三段二十六號，鼎昇房屋，0000000000、0000000
      0」之收據一紙交予丁○○收執，而詐得現金三十六萬元。
（三）於八十九年四月十七日凌晨，自臺北縣三峽鎮○○路○段二一七號之任職工廠
      「勗鼎混凝土有限公司」，撥打甲○○位於臺北市○○路二三一號二樓住處之
      室內電話（○二）00000000號，利用甲○○誤將其錯認為弟弟之機會
      ，在談話中中故作沮喪之聲音，令一心惦念胞弟是否發生困難，無從辨別真相
      之甲○○，因之誤信其胞弟在外積欠「陳志成」之人三十萬元，而同意代為設
      法償還欠款。乙○○見甲○○深信不疑，乃與之相約於當日中午假誠泰銀行前
      碰面，屆時乙○○即以「陳志成」之名義準時赴約，令甲○○陷於錯誤，在臺
      北國際商業銀行內，將其陸續自動提款機所提領之現金三十萬元全數交予乙○○。乙○○詐騙得手後旋將詐該筆款項匯予六合彩組頭，其後因心有悔悟，乃
      於當日晚上撥打電話，主動向甲○○說明實情，並於八十九年四月二十九日返
      還甲○○三十萬元。
（四）乙○○見電話詐欺輕而易舉，且屢次得逞，食髓知味，竟復如附表所示之時間
      ，在其上開台北縣三峽鎮○○路○段二○○巷四弄二號三樓住處，多次撥打丙○○○位居臺北市○○區○○街四十五號六樓住處電話號碼（○二）0000
      0000號之室內電話或0000000000號行動電話，趁丙○○○誤以
      為刻在美國之兒子遭遇困境需款處理，乃以丙○○○之子在台友人「林志成」
      之身分出現，先後於如附表所示之地點，向丙○○○詐取如附表所示之現金得
      逞；其間，乙○○為取信於丙○○○，復在同前行使偽造私文書之同一犯罪計
      劃下，基於同一行使偽造私文書之概括犯意，詐得款項後隨即當場將冒用「林
      志成」名義而偽造完成內有「林志成」簽名（合計八枚）之收據計八紙交予丙○○○收執為憑。丙○○○於八十九年七月二十一日又為呂明隆詐得十萬元後
      ，察覺有異，乃報警於八十九年八月一日前往約定取款之臺北市○○○路○段
      九十九號地下一樓之亞洲證券公司埋伏，並於乙○○再度以林志成身分出面取
      款交付收據後，將之當場逮捕，而得悉上情。
二、案經丙○○○、丁○○訴由內政部警政署刑事警察局移請臺灣臺北地方法院檢察
    署檢察官偵查起訴。
    理  由
一、右揭事實，業據被告乙○○於警偵訊及本院調查審理中坦承犯行不諱，核與告訴
    人丙○○○、丁○○指訴之情節相符，且有證人甲○○於本院證述：「（問：被
    詐騙過程為何？）八十九年四月十七號凌晨被告乙○○打電話給（我），我一開
    始就以為乙○○是我弟弟，乙○○也沒有反駁，就順著我的話下去，因他電話聲
    音聽起來很沮喪，我就叫被告說明原因為何，被告就說他欠朋友三十萬元，他朋
    友叫陳志成，我就答應幫他想辦法，乙○○就以我弟弟名義跟我約四月十七號中
    午在誠泰銀行跟陳志成見面，我拿錢給陳志成，後來因為錢領的不夠，所以又去
    台北國際商銀領錢，後來就在台北國際商業銀行內交三十萬元給被告，但乙○○
    在當天晚上又主動打電話給我說他騙我錢，在四月二十九號被告就還我三十萬元
    了」等語（見本院八十九年十月十九日訊問筆錄）在卷足憑。另者，自稱「林志
    成」之人交予告訴人丙○○○之八紙收據，經內政部警政署刑事警察局採集指紋
    化驗結果，自其中八十九年七月二十一日出具之收據上，採得指紋一枚，比對後
    確認與呂明隆指紋卡之左拇指指紋相符，有內政部警政署刑事警察局鑑定書一份
    附卷可稽，足徵被告確係以林志成名義多次向丙○○○詐財之人無誤。此外，並
    有被告作為詐財工具交付予告訴人丙○○○、丁○○之收據共九紙、贓款十萬元
    、被害人聯絡電話一紙扣案，及丁○○所有富邦銀行存摺提款明細一件附卷可證
    （見八十九年度偵字第一五○九五號偵查卷第十六、十七頁）。事證明確，被告
    犯行堪以認定，應予依法論科。
二、按刑法第三百四十條之常業詐欺罪，祇須行為人以犯詐欺行為為其維生之事業即
    屬相當，與行為人戶籍資料登載之職業無關。有最高法院七十八年度台上字第五
    ○八一號裁判意旨可資參照。又刑法上所謂常業犯，指反覆以同種類行為為目的
    之社會活動之職業性犯罪而言，至於犯罪所得之多寡，是否恃此犯罪為唯一之謀
    生職業，則非所問，縱令兼有其他職業，仍無礙於該常業犯罪之成立。亦有最高
    法院八十五年台上字第五一○號判例意旨可資參照。本件被告乙○○反覆實施上
    開詐術騙取現金之際，雖有正當職業，然賴詐得之現金維持日常生活所需一節，
    已據其於本院審理中坦認：「（問：前後詐騙所得用於購買哪些東西？）買汽車
    、黃金首飾及還賭債、日常生活花費（包括三餐、日常用品）」等語在卷（見本
    院八十九年十一月九日審判筆錄），自無解於常業犯之成立。是核被告所為，係
    犯刑法第三百四十條之常業詐欺罪。又被告先後行使交付冒用「呂明隆」、「林
    志成」名義而制作內容不實之收據計九紙之所為，另犯刑法第二百十六條、第二
    百十條之行使偽造私文書罪。偽造「呂明隆」、「林志成」署押之行為，乃偽造
    私文書之階段行為，偽造私文書後復持以行使，偽造之低度行為為行使之高度行
    為吸收，均不另論擬。又被告出於初始之同一犯罪計劃下，先後多次交付上開偽
    造收據之犯行，時間甚為緊接，手段又屬同一，且觸犯構成要件相同之罪名，顯
    係基於概括犯意反覆為之，應依連續犯之規定，論以一罪，並依法加重其刑。然
    則被告所犯上開常業詐欺罪與連續行使偽造私文書罪間，有方法行為與目的行為
    之牽連關係，應依刑法第五十五條前段之規定，從一較重之常業詐欺罪論處。公
    訴人就被告行使偽造私文書犯行，雖漏未起訴，然此部分犯行，與前揭起訴之常
    業詐欺犯行間，有裁判上一罪之牽連犯關係，應為起訴效力所及，本院自應就屬
    於裁判上一罪之連續行使偽造私文書部分，一併加以審理。爰審酌被告因沈迷簽
    賭六合彩，負債累累，為求償債及維持生活開銷，竟多次利用一般人憂心親人生
    活處境之弱點，屢透過電話詐取款項，及其詐財次數、所得款項，及犯後已主動
    全數返還詐得款項予王媽媽、甲○○二人，於警訊、偵查及本院自始坦承犯行，
    犯後態度良好等一切情狀，量處如主文所示之刑，以資懲儆。被告犯後態度雖屬
    良好，然其向被害人丁○○、丙○○○詐得之款項甚鉅，甚至造成丙○○○對外
    舉債處境困苦，至今復未取得被害人之諒解，本院鑑於常業詐欺罪係屬財產犯罪
    ，考慮被害人所受損害迄未獲圓滿之賠償，認不宜率予諭知緩刑，以免輕縱，造
    成被害人身心更大之損害。扣案被告所偽造收據九紙，因被告已分別行使交付予
    丁○○、丙○○○收執，而喪失其所有權，依法不得沒收，然收據上偽造之「呂
    明隆」簽名一枚、「林志成」簽名八枚，為被告偽造之署押，仍應依刑法第二百
    十九條規定宣告沒收。至被害人連絡電話一紙，為被告所有供犯罪所用之物，爰
    依刑法第三十八條第一項第二款宣告沒收。
三、公訴人移送本院併案審理部分（八十九年度偵字第一八一三○號），與起訴部分
    為同一事實，有實質上一罪之關係，為起訴效力所及，本院自應併予審理，附此
    敘明。
據上論斷，應依刑事訴訟法第二百九十九條第一項前段，刑法第三百四十條、第二百
十六條、第二百十條、第五十五條、第三十八條第一項第二款、第二百十九條，判決
如主文。
本案經檢察官林秀濤到庭執行職務
中    華    民    國      八十九      年      十一      月    二十三    日
                                      臺灣臺北地方法院刑事第六庭
                                          法  官  吳  秋  宏
右正本證明與原本無異。
如不服本判決，應於判決送達後十日內，向本院提出上訴狀。
                                          書記官   林  碧  華
中    華    民    國      八十九      年      十一      月     二十七   日
附表：
 ┌──┬──────┬─────────┬─────┬────────┐
 │編號│  詐款時間  │ 詐款地點         │ 詐得金額 │  備註          │
 ├──┼──────┼─────────┼─────┼────────┤
 │一  │  89.04.07  │ 臺北市○○○路一 │ ７０萬元 │收據一紙        │
 │    │            │ 段九九號一樓     │          │                │
 ├──┼──────┼─────────┼─────┼────────┤
 │二  │  89.06.12  │ 臺北市○○○路第 │ ３０萬元 │收據一紙        │
 │    │     │ 一銀行           │          │                │
 ├──┼──────┼─────────┼─────┼────────┤
 │三  │  89.06.17  │ 臺北市○○○路一 │ ９０萬元 │收據一紙        │
 │    │            │ 段九九號地下一樓 │          │                │
 ├──┼──────┼─────────┼─────┼────────┤
 │四  │  89.07.01  │ 臺北市○○○路、 │ ３１萬元 │收據一紙        │
 │    │            │ 信義路口         │          │                │
 ├──┼──────┼─────────┼─────┼────────┤
 │五  │  89.07.07  │ 臺北市○○街四十 │ ８０萬元 │收據二紙        │
 │    │            │ 五號六樓         │          │                │
 ├──┼──────┼─────────┼─────┼────────┤
 │六  │  89.07.21  │ 臺北市○○○路一 │ １０萬元 │收據一紙        │
 │    │            │ 段九九號地下一樓 │          │                │
 ├──┼──────┼─────────┼─────┼────────┤
 │七  │  89.08.01  │ 臺北市○○○路一 │ ３６萬元 │本擬詐取１２０  │
 │    │            │ 段九九號地下一樓 │          │萬元，然因徐游  │
 │    │            │                  │          │光惠已察覺有異  │
 │    │            │                  │          │，僅交付１０萬  │
 │    │            │                  │          │元。收據一紙    │
 └──┴──────┴─────────┴─────┴────────┘
附錄本案論罪科刑法條全文：
刑法第三百四十條
刑法第二百十六條、第二百十條


司法院資訊處製作；財團法人民間司法改革基金會備份。
